【裁判字號】    97,家聲,134
【裁判日期】    971229
【裁判案由】    變更子女姓氏
【裁判全文】
臺灣彰化地方法院民事裁定  97年度家聲字第134號
聲  請  人  乙○○
相  對  人  甲○○
上列當事人聲請變更子女姓氏事件，本院裁定如下：
    主  文
相對人甲○○（民國○○○年○月○○○日生，身分證統一編號
：Ｚ000000000號）之姓氏准予變更為母姓「張」氏。
程序費用新臺幣壹仟元由聲請人負擔。
    理  由
一、本件聲請意旨略以：聲請人乙○○為其父張福路之唯一子女
    ，而聲請人與前夫邱炳桓（已歿）所生四名子女皆從父姓，
    無人傳遞聲請人張氏香火。又聲請人與前夫邱炳桓早已於民
    國七十三年離異，兩人所生四名子女均與聲請人同住，並由
    聲請人獨自扶養，聲請人前夫邱炳桓亦在民國七十七年間與
    他人結婚，未與聲請人及子女有何聯絡，相對人甲○○為聲
    請人之次子，與其生父情感淡薄，而聲請人恐爾後無人繼承
    其張氏香火，爰徵得相對人同意後聲請變更相對人之姓氏為
    從母姓「張」氏云云。
二、按「有下列各款情形之一，且有事實足認子女之姓氏對其有
    不利之影響時，父母之一方或子女得請求法院宣告變更子女
    之姓氏為父姓或母姓：(一)父母離婚者。(二)父母之一方或雙方
    死亡者。(三)父母之一方或雙方生死不明滿三年者。(四)父母之
    一方曾有或現有未盡扶養義務滿二年者。」，民法第一千零
    五十九條第五項定有明文。是以前揭條文之文義解釋觀之，
    聲請人須舉證子女之原姓氏對於子女本身有何不利之影響，
    致有變更姓氏之必要，始足當之。又按姓氏屬姓名權，具有
    社會人格之可辨識性，亦為家族制度之表徵，雖依我國社會
    一般習俗及慣例，姓氏通常為父系家族之表徵，但非無例外
    從母姓之情形，況揆諸此次民法一千零五十九條第一至四項
    之修正，已明定父母於子女出生登記前，應以書面約定子女
    從父姓或母姓，至於子女出生後至成年前，及子女成年後，
    則各有一次變更姓氏之機會，足見立法政策已於兼顧身分安
    定及交易安全之前提下，相當程度放寬父母及子女決定姓氏
    之自主權限，從人格權發展之角度而言，立法者在此與個人
    自我形塑習習相關之姓氏問題上，賦予人民更多決定自我形
    象表述之權利，不再宥於傳統宗祧制度下以承繼父姓為優先
    之價值規範。是民法第一千零五十九條第五項所謂「有事實
    足認子女姓氏對其有不利影響」之規定，應係指當事人陳述
    其身處之客觀環境或條件，與其所指原姓氏給予之負面影響
    之間，在社會評價上是否具有相當關聯性及重要性，倘當事
    人之主張未甚悖於人情事理，即應認當事人就上開法定要件
    已盡其舉證責任，並准其姓氏變更之聲請。
三、本件聲請人主張其為父親張福路之唯一子女，聲請人與前夫
    邱炳桓（已歿）早已離異，兩人所生子女係從父姓，相對人
    為聲請人與邱炳桓所生次子，自聲請人離婚後即與聲請人同
    住，聲請人前夫邱炳桓亦早在民國七十七年間即與他人再婚
    ，並未與聲請人及子女有何聯絡，是以相對人與其生父情感
    淡薄，同意改為母姓等情，業據提出相關戶籍謄本在卷可參
    ，且經聲請人及相對人到庭陳述無訛，堪信屬實。依此情形
    觀之，聲請人所主張有更改子女姓氏以承繼張氏香火之必要
    一節，並未違背人情事理，依上開說明，足認保留相對人原
    有姓氏對於具有傳承張氏血統使命之相對人已有不利影響，
    是以聲請人聲請變更子女姓氏，洵屬有據，爰依法裁定如主
    文所示。
四、依非訟事件法第二十一條第一項前段，裁定如主文。
中    華    民    國    97    年    12    月    29    日
                    家事法庭    法  官  黃玉齡
以上正本係照原本作成。
如對本裁定抗告，須於裁定送達後10日內向本院提出抗告狀，並
應繳納抗告費新台幣1,000元。
中    華    民    國    97    年    12    月    29    日
                                書記官  廖建興


司法院資訊處製作；財團法人民間司法改革基金會備份。
